臺北高等行政法院判決
　　　　　　　　　　　　　93年度訴字第646號
　　　　　　　　　　　　　94.
原　　　告　甲○○
被　　　告　銓敘部
代　表　人　乙○○（部長）
訴訟代理人　丙○○
　　　　　　丁○○
上列當事人間因優惠存款事件，原告不服公務人員保障暨培訓委
員會中華民國92年12月23日92公審決字第383號復審決定，提起
行政訴訟。本院判決如下：
　　主  文
原告之訴駁回。
訴訟費用由原告負擔。
　　事  實
一、事實概要：原告原任交通部臺灣區國道新建工程局（以下簡
    稱國工局）副工程司，其自願退休案經被告以92年10月16日
    部退3字第0922289816號函核定自92年12月3日生效，並於該
    函說明三、備註欄(四)加註原告非屬依行政院訂定之全國軍公
    教員工待遇支給要點（以下簡稱軍公教支給要點）之公務人
    員俸額標準表（以下簡稱俸額標準表）支俸（薪）之公務人
    員，依規定不得辦理優惠存款（按：指依退休公務人員公保
    養老給付金額優惠存款要點《以下簡稱優存要點》辦理優惠
    存款），及於該函所附公務人員月退休金證書附註欄加註公
    保養老給付金額不得辦理優惠存款等字樣。原告不服上開退
    休核定函備註欄及月退休金證書附註欄加註部分，提起復審
    ，遭決定駁回，遂向本院提起行政訴訟。
二、兩造聲明：
　(一)原告聲明：
    1.復審決定及原處分關於原告退休核定書有關不得辦理優惠
      存款（即公保養老給付金額）部分均撤銷。
    2.前項撤銷部分，被告應作成准予原告就65年10月起至68年
      1月止之公保養老給付辦理優惠存款之行政處分。
    3.被告應按月給付原告自退休生效日即92年12月3日之次日
      起至得辦理優惠存款日止相當於優惠存款利息之損失每月
      新台幣5,895元，及至清償日止按年息5%計算之利息。
  (二)被告聲明：
    1.駁回原告之訴。
    2.訴訟費用由原告負擔。
三、兩造爭點：本件是否應採分段計算，即就原告任職於國工局
　　　　　　　自65年10月起至68年1月間年資所核給之養老給
　　　　　　　付金額部分准予辦理優惠存款？
　(一)原告主張之理由：
    1.查優存要點採「最後機關制」，亦即不論退休金計算方式
      與任職時問長短，一律以最後之任職機關所適用之待遇支
      給規定作為判斷標準，惟此有違平等原則。蓋若退休人員
      前任職於得以辦理優惠存款機關，而於退休前改調至不得
      辦理優惠存款之機關，則其不得辦理優惠存款之公保養老
      給付；反之，若退休人員長期任職於不得辦理優惠存款之
      機關，卻於退休前調至其他得以辦理優惠存款之機關服務
      ，則該員原不得辦理優惠存款之公保養老給付，反得辦理
      ，其結果顯失公平，亦已偏離公保養老給付辦理優惠存款
      之目的。
    2.按「查優存要點之訂定，固屬主管機關被告之職權，惟被
      告本於職權訂定該辨法時，仍不得違背憲法之平等原則。
      上開被告訂定之優存要點規定，退休公務人員除須依公務
      人員退休法辦理退休外，並須其最後在職機關係適用行政
      院訂定之全國軍公教員工待過支給要點之公務人員俸額標
      準表支薪，始得依該要點辦理優惠存款。則依該辨法之規
      定，將發生退休人員前任職於其他得以辦理優惠存款機關
      ，而於退休前改調至不得辦理優惠存款之機關退休，依被
      告所訂上開辦法之規定，其退休給付即全部不得辦理優惠
      存款；反之，退休人員長期任職於不得辦理優惠存款之機
      關，卻於退休前調至其他得以辦理優惠存款機關服務，該
      員之退休給付即全數得以辦理優惠存款，實與憲法所保障
      之平等原則有違。本件被告以原告退休時在職之機關為台
      北政府捷運工程局，係適用未實施用人費率交通事業機構
      待遇，並非適用行政院訂定之全國軍公教員工待遇支給要
      點之公務人員俸額標準表支薪，與上開要點規定所須條件
      顯有不合，乃就原告於58年至78年問，服務於行政院國軍
      退除役官兵輔導委員會期間，非單一薪俸之單位，所領養
      老給付亦一併在其退休金證書附註『不得辦理優惠存款』
      ，顯有違平等原則，復審及再復審決定未予糾正，亦有疏
      略。」，鈞院90年度訴字第6137號判決可資參照。本件原
      告自65年10月起至68年1月止任職於國工局（按：改制前
      屬於依軍公教支給要點之俸額標準表支俸薪之機關），與
      前述判決之情節完全相同，係屬得以辦理優惠存款之服務
      年資，故被告應准予就該部分年資所核發之公保養老給付
      金額辦理優惠存款，始符合平等原則。
    3.次查被告明知優存要點採用最後機關制違反平等原則，迭
      經各界反映，卻仍執意不肯修正，實因被告為全國最高人
      事主管機關，其利用「人事管理一條鞭制」及「人事主管
      任期制」等制度，靈活調度中央及地方人事人員之任免及
      遷調，故被告訂定優存要點時，特採用最後機關制，使職
      位調動靈活之人事人員退休時，均能適巧地讓其在得辦理
      優惠存款之機關退休，而得辦理優惠存款，一般公務人員
      則因調動不易，僅得憑運氣和人事關係決定是否能辦理優
      惠存款，是相關規定已成為各機關人事人員之自肥條款，
      其不公平及不合理之處，顯而易見，故被告退休核定函備
      註欄及月退休金證書附註欄加註部分均屬違法，應予撤銷
      ，並准原告之請求。
　(二)被告答辯之理由：
    1.按優存要點於63年12月訂定發布時，第1點即明定養老給
      付金額辦理優惠存款之範圍，以依公務人員退休法核准退
      休之人員，並依軍公教支給要點所訂之俸額標準表支薪者
      為限。上開要點係被告本於權責，依制度之本旨，於符合
      整體公益衡平原則，並兼顧退休公務人員之實質權益保障
      ，就不同待遇類型人員之退休與在職所得多寡加以斟酌後
      所為規定，以符合優惠存款制度乃為照顧現職所得及退休
      所得偏低之公務人員退休生活之建制意旨。次按「退休公
      務人員公保養老給付金額依本要點辦理優惠存款，須合於
      下列各款條件：(1)依公務人員退休法辦理退休。(2)最後在
      職之機關係適用行政院訂定之全國軍公教員工待遇支給要
      點之公務人員俸額標準表支薪。(3)依中華民國84年7月1日
      公務人員退休法修正施行前之公務人員保險年資，所核發
      之養老給付。」，復為84年11月18日修正發布之優存要點
      第2點第1項所明定。而該項規定之第1、2款除係維持歷年
      公保養老給付辦理優惠存款之二項基本條件外，有鑒於公
      務人員於84年7月1日退撫新制實施後之年資核給之退休給
      與已大幅提高，故以84年7月1日為準，增列第3款規定，
      俾採斷源措施逐步取消優惠存款制度。是以，公務人員退
      休時其最後在職機關仍非適用軍公教支給要點支薪者，其
      所領之公保養老給付因不符上開要點所定條件，自仍不得
      辦理優惠存款。又上開要點雖於89年10月4日再次修正，
      然上開規定均予維持；被告對公務人員辦理退休核給之公
      保養老給付金額得否辦理優惠存款，均依上開規定辦理，
      亦無恣意為不合理之差別待遇，均合先敘明。
    2.經查原告最後在職之機關為國工局，係適用未實施用人費
      率交通事業機構待遇，並非適用軍公教支給要點之俸額標
      準表支薪，與優存要點規定所需條件顯有不合，是以被告
      92年10月16日部退3字第0922289816號函備註及月退休金
      證書附註欄核定原告公保養老給付金額不得辦理優惠存款
      ，於法並無違誤，復審決定遞予維持，亦無不合。
    3.次查原告訴請應採分段計算，准其自65年10月起至68年1
      月間按一般行政機關待遇支薪之年資所核給之養老給付金
      額得辦理優惠存款，始符平等原則一節。按政府各部門之
      職掌特性各有不同，為反應工作內涵之繁簡難易、職責輕
      重，並以績效為導向，乃訂有不同之待遇類型，而適用不
      同待遇類型之人員，其各項權益之設計互有不同，以求整
      體之衡平，尚不得就個別權益事項相互援引比照。且被告
      於63年訂定優存要點自始即規定養老給付辦理優惠存款之
      範圍，應以依公務人員退休法核准退休之人員，並依行政
      院訂定之「全國軍公教人員待遇支給辦法」（按：現已修
      正為軍公教支給要點）所定之公務人員俸額標準表支薪者
      為限，並非於原告調至國工局後始修正該項規定，原告基
      於其自由意願轉調至不得辦理優惠存款之機關，致不得辦
      理優惠存款，乃其自由意願選擇之結果，尚不得指摘優存
      要點違反平等原則；況平等原則僅具客觀之法規範性質，
      就原告而言，僅具消極主張被告不得違反平等原則而為恣
      意之處遇，係屬防禦性之作用，尚不得據此請求被告應為
      具體之作為以撤銷原處分。另被告基於平等原則內涵中之
      自我拘束原則，於該當法規範構成要件之行為時，即有義
      務賦與一定之法律效果，並無權限另為其他之處分，以免
      違背依法行政原則。況被告基於行政之積極性、公益性，
      於衡酌政府財政、社會經濟狀況、被告等在職時及退休時
      之所得等情事，就不涉及公共利益之重大事項時，應可視
      同係屬行政保留事項，而有較廣大之形成空間，此有司法
      院大法官會議釋字第443號解釋可資參酌，亦為鈞院92年
      度訴字第82號判決意旨所肯認。
    4.又查原告主張被告優存要點有違平等原則業經鈞院90年度
      訴字第6137號判決指明一節，第按公保優惠存款制度係政
      府早期為照顧一般公教人員退休生活而建立之政策性福利
      措施，並非公教人員保險之法定給付項目，其超額利息亦
      係由退休金支給機關編列預算支付，並非由保險費負擔。
      優惠存款既係屬政府政策性之補助措施，於政府預算有限
      之情況下，主管機關自得本其職權加以審酌得適用對象與
      範圍，以期有限資源發揮最大之效益。而優存要點之訂定
      屬被告之職權，於審酌政府財力負擔及各類公務人員待遇
      類型等因素，考量整體公益衡平原則，並兼顧退休公務人
      員之實質權益保障，在政府補助性支出之資源有限情況下
      ，以退休公務人員最後在職機關係適用軍公教支給要點之
      俸額標準表支薪為其要件，亦即就上開優惠存款制度之對
      象與範圍為必要及限定性之分配，難謂與憲法第7條之平
      等原則有違。最高行政法院93年度判字第78號並持此見解
      ，就被告不服另件訴外人彭耀增公保優惠存款案件所提起
      之上訴予以判決廢棄鈞院90年度訴字第6137號判決，並駁
      回彭耀增第一審之訴，故被告之核定並未違反平等原則甚
      明。至原告請求其得優惠存款之金額應自92年12月3日退
      休生效日之次日開始計息部分，因本件原告公保養老給付
      本不得辦理優惠存款，自無從加計利息，附予述明。
    5.另職期輪調人員非僅有人事人員，尚包括政風、主計人員
      等，上開人員之調任，各機關應依公務人員相關法令，本
      專才、專業、適才、適所之旨，並依其學識、才能、經驗
      等為人與事之適切配合，並禁止不當之聯結，故原告訴稱
      被告不修正優存要點，俾人事人員於退休前調任得辦理優
      存之機關以求自肥一節，實屬誤解。
　　理  由
一、本件本件起訴時被告之代表人為吳容明，嗣於本件訴訟程序
    進行中變更為乙○○，茲由其聲明承受訴訟，核無不合，應
    予准許，合先敘明。
二、按養老給付金額辦理優惠存款之範圍，以依公務人員退休法
    核准退休之人員，並依行政院公布之軍公教支給要點所訂之
    公務人員俸額標準表支薪者為限，優存要點於63年12月17日
    訂定發布時之第1點即定有明文。次按「．．．依本要點辦
    理優惠存款，須合於下列各款條件：(1)依公務人員退休法
    辦理退休。(2)退休生效當日適用行政院訂定之全國軍公教
    員工待遇支給要點之公務人員俸額標準表支薪。(3)依中華
    民國84年7月1日公務人員退休法修正施行前之公務人員保險
    年資，所核發之養老給付。」，復為84年11月18日修正發布
    之優存要點第2點所規定。是以，退休公務人員辦理公保養
    老給付金額優惠存款，除依公務人員退休法辦理退休外，並
    須其退休生效當日係適用行政院訂定之全國軍公教員工待遇
    支給要點之公務人員俸額標準表支薪，其依84年7月1日公務
    人員退休法修正施行前之公務人員保險年資所核發之公保養
    老給付，始得依該要點辦理優惠存款，毋庸置疑。而有關上
    開要點第2點 (2)之支薪標，依文義觀之，須退休人員退
    休前之支薪與上開規定完全相同始可據以辦理優惠存款。且
    因待遇類型之適用以機關為單位整體適用，而非依機關內之
    公務人員分別逐一認定並加予適用，則認定上，於88年7月3
    日上開要點修正實施後，同一機關之人員退休，自應為相同
    之處理。又退休公務人員於退休時依法應有之權益，自應依
    退休生效當時之法令而定，方符合公平原則，否則有關退休
    之法令一有變更，主管機關即應重新核算全國已公務人員退
    休待遇並追減或追加差額，當更增加退休公務人員之不安定
    感及實質權益，先予陳明。
三、次查退休公務人員公保養老給付優惠存款之辦理，原無法律
    依據，此係政府早期為照顧一般公教人員退休生活而建立之
    政策性福利措施，由被告於63年12月17日本於職權訂定優惠
    存款要點，比照一次退休金優惠存款之條件，規定以依公務
    人員退休法核准退休之人員，並依行政院訂定之「全國軍公
    教員工待遇支給辦法」（已修正為「全國軍公教員工待遇支
    給要點」所訂之公教人員俸額標表支薪者為限。嗣因84年
    7月1日修正之公務人員退休法施行細則第32條第1項規定：
    本法修正前任職年資，依本法修正施行前原規定標核發之
    1次退休金，自願儲存時，得由政府金融機關受理優惠儲存
    ，其辦法由銓敘部會商財政部定之。），被告乃於84年11月
    7日與財政部會銜修正發布優惠存款辦法，除維持上述二條
    件外，並明定僅有依84年7月1日公教人員退休法修正施行前
    原規定標核發之1次退休金始得辦理優惠存款。前此規定
    乃被告鑑於公務人員退撫新制實施後之年資，以本俸加1倍
    為退休金基數內涵，較新制實施前已提高約1倍，公務人員
    之退撫新制實施後年資所核發之退休金加上公保養老給付，
    所構成之整體退休所得已有增加，與優惠存款之建制精神不
    符，為落實政府公平照顧退休公務人員之政策，乃配合規定
    於84年7月1日公務人員退休法修正施行前之公務人員保險年
    資，所核發之養老給付，始符合辦理優惠存款之要件。雖前
    開優惠存款要點配合公務人員退撫新制修正發布後，被告即
    迭接反映，因本機關或所屬機關改制為行政機關；或原為支
    領單一薪給待遇之機關，現已改支一般行政機關待遇；或年
    資結算曾領有退休金差額、待遇差額之機關，於機關改制或
    機關待遇類型變更或待遇差額併銷完成後，已符合原優惠存
    款要點所定辦理優惠存款之條件，建請被告同意其所具84年
    7月1日公務人員退撫新制施行前之任職年資，於依公務人員
    退休法辦理退休時，所計給之1次退休金及公保養老給付得
    辦理優惠存款。被告為解決類此因機關改制、待遇類型變更
    後，其所屬人員可否辦理優惠存款之問題，及研商優惠存款
    規定宜如何修正事宜，前於88年5月21日邀集有關機關開會
    研商，經獲致決議略以「前開機關之人員於84年7月1日以前
    曾任符合併計公務人員退休之年資，如未曾領取待遇差額等
    並經各該任職機關出具證明者，其所計給之1次退休金及公
    保養老給付得辦理優惠存款，惟業經本部核定之退休案，基
    於法律不溯既往之原則，不予追溯生效在案。」等語，是以
    ，被告遂於88年7月3日修正發布優惠存款要點第2點，增列
    「如因機關改制或待遇類型變更始符合前項規定之機關，其
    人員於中華民國84年6月30日以前曾任符合併計公務人員退
    休之年資，未曾領取待遇差額、退休金差額或未支領單一薪
    給、中美基金、實施用人費率或未實施用人費率事業機構待
    遇者，其參加公保期間所計給之公保養老給付得辦理優惠存
    款。」規定，亦即對於部分因改制而符合條件之機關，其所
    屬人員於退撫新制實施前之保險年資，按其各期間之待遇類
    型分別論究，屬於符合依軍公教支給要點支薪之年資所核給
    之公保養老給付得以辦理優惠存款，俾符公平、合理之原則
    ；至於退休時其最後在職機關仍非適用軍公教支給要點支薪
    者，其所領之公保養老給付因不符上開要點所定條件，自仍
    不得辦理優惠存款。況上開要點雖於89年10月4日再次修正
    ，然上開規定均仍予維持，併此述明。
四、本件原告主張其經被告核定之退休年資中自65年10月起至68
    年1月止，即任職於改制前屬於依軍公教支給要點之俸額標
    準表支俸薪之機關國工局間年資所核給之養老給付金額得辦
    理優惠存款等語。惟查原告於92年12月3日退休生效前，其
    最後在職機關國工局已係適用未實施用人費率交通事業機構
    待遇，並非適用行政院訂定之軍公教支給要點之公務人員俸
    額標準表支薪，核與退休當時優惠存款要點所規定得辦理優
    存款之退休公務人員要件不符，依前開說明，其退休時所領
    之公保養老給付全部即不得辦理優惠存款甚明。再查原告之
    公保養老給付得否辦理優惠存款之權益，係依原告退休當時
    被告發布之優惠存款要點辦理，別無其他法令依據，其與公
    務人員保險法令規定無關；且歷來被告發布之優惠存款辦法
    及要點，係被告機關本於職權就不同待遇類型人員之所得多
    寡加以斟酌後，予以得否優惠存款之差別規定，就非同時期
    退休之公務人員，因適用法令之不同，或有差別待遇，惟就
    同時期退休之公務人員而言，得否適用優惠存款要點之要件
    規定既均相同，即無所謂違反平等及比例原則可言，亦與公
    務人員保障法第7條第2項之規定無違。是被告以原告基於自
    由意願任職不得辦理優惠存款之機關即國工局，致其不得辦
    理優惠存款，乃自由意願選擇之結果，而其既與優存要點規
    定不合，則被告予以核定原告公保養老給付金額不得辦理優
    惠存款，即非無據。至原告所引本院90年度訴字第6137號判
    決係個案情形，並非判例，本無拘束力可言，自無援引適用
    之餘地，附此說明。又查系爭退休核定函備註欄及月退休金
    證書附註欄公保養老給付金額不得辦理優惠存款之註記係指
    退休所有年資，非如原告所主張自65年10月起至68年1月間
    之退休俸額不得辦理優惠存款部分，是原告訴之聲明第1項
    請求撤銷之標的有關不得辦理優惠存款（即公保養老給付金
    額）部分，亦即關於自65年10月起至68年1月間之退休俸額
    即公保養老給付金額不准辦理優惠存款部分既係系爭退休核
    定範圍內，自仍應視為對系爭核定整個不服。從而被告以原
    告最後在職之機關為國工局，並非適用軍公教支給要點之公
    務人員俸額標準表支薪，與優存要點規定所需條件不合，遂
    予以核定其公保養老給付金額不得辦理優惠存款，揆諸首揭
    法條規定及前開說明，並無違誤，復審決定予以維持，亦稱
    妥適，原告徒執前詞，聲請撤銷，為無理由，應予駁回。至
    原告訴之聲明第2項、第3項義務訴訟部分，因訴之駁回而失
    所附麗，亦應併予駁回；況退步言，縱使本件原核定經撤銷
    ，因公保養老給付優惠存款係依據優惠存款要點辦理，已如
    前述，是原告自不得就其公保養老給付部分請求辦理優惠存
    款，且原告係支領月退休金，並非具領1次退休金，本件亦
    非依公教人員保險法規定所領取之養老給付，自無辦理優惠
    存款規定適用之餘地，是被告仍無法遽以准予辦理優惠存款
    ，併予敘明。
據上論結，本件原告之訴為無理由，依行政訴訟法第98條第3項
前段，判決如主文。
中　　華　　民　　國　　94　　年　 　3　　月　 31  　 日
                    第二庭審判長  法    官  鄭忠仁
                                  法    官  楊莉莉
                                  法    官  林育如
上為正本係照原本作成。
如不服本判決，應於送達後20日內，向本院提出上訴狀並表明上
訴理由，如於本判決宣示後送達前提起上訴者，應於判決送達後
20日內補提上訴理由書（須按他造人數附繕本）。
中　　華　　民　　國　　94　　年　 　3　　月　 31  　 日
   　　　　　　　　　　　　　　   書 記 官　林惠堉
